【裁判字號】    98,訴,134
【裁判日期】    981216
【裁判案由】    拆屋還地
【裁判全文】
臺灣宜蘭地方法院民事判決               98年度訴字第134號
原      告  癸○○
訴訟代理人  吳文升律師
被      告  宙○○
            天○○即林秋虎之.
            卯○○
            宇○○○即林秋虎.
            乙○○原名林蓮珠.
            庚○○即林秋虎之.
            午○○即林秋虎之.
            未○○
            Ｑ○○
            Ｉ○○○
            甲○○○
            Ｋ○○○
            亥○○○
            丁○○
            丙○○
            己○○
            黃○○
            辰○○
            寅○○
            辛○○
            壬○○
            戊○○
            Ｅ○○○
            戌○○
            酉○○
            申○○
            玄○○
            Ｐ○○
            子○○
            巳○○
            地○○
            Ｆ○○
            Ｂ○○
            Ｄ○○
            Ｌ○○
            Ｈ○○
            Ｇ○○
            Ｃ○○
            Ｊ○○
            Ｍ○○
            Ｎ○○
            Ｏ○○
            Ａ○○○
            丑○○
上列當事人間拆屋還地事件，本院於民國98年12月8日言詞辯論
終結，判決如下：
    主  文
被告宙○○應將坐落宜蘭縣五結鄉○○段二一三地號土地，如附
圖所示編號Ｆ，面積八八‧一○平方公尺之ＲＣ加強磚造三層住
家拆除；被告卯○○、未○○、Ｑ○○、Ｉ○○○、甲○○○、
Ｋ○○○應將如附圖所示編號Ｄ，面積一一六‧五六平方公尺之
磚木造一層住家拆除；被告宙○○、天○○、宇○○○、乙○○
、庚○○、午○○、戌○○、酉○○、申○○、玄○○、Ｐ○○
、子○○、巳○○、地○○、Ｆ○○、Ｂ○○、Ｄ○○、Ｌ○○
、Ｈ○○、Ｇ○○、Ｃ○○、Ｊ○○、Ｍ○○、Ｎ○○、Ｏ○○
、Ａ○○○、丑○○應將如附圖所示編號Ａ，面積二五‧○六平
方公尺之鐵皮屋倉庫、編號Ｂ，面積一三七‧○六平方公尺之加
強磚造鐵皮頂一層住家、編號Ｃ，面積一九‧○二平方公尺之鐵
皮頂雨遮、編號Ｅ，面積七五‧九九平方公尺之磚造鐵皮頂一層
住家、編號Ｇ，面積四七‧二八平方公尺之磚造鐵皮頂一層住家
拆除，並將土地返還原告及其他全體共有人。
前項之履行期間為陸個月。
原告其餘之訴駁回。
訴訟費用由被告宙○○負擔十分之二，被告卯○○、未○○、Ｑ
○○、Ｉ○○○、甲○○○、Ｋ○○○連帶負擔十分之二，被告
宙○○、天○○、宇○○○、乙○○、庚○○、午○○、戌○○
、酉○○、申○○、玄○○、Ｐ○○、子○○、巳○○、地○○
、Ｆ○○、Ｂ○○、Ｄ○○、Ｌ○○、Ｈ○○、Ｇ○○、Ｃ○○
、Ｊ○○、Ｍ○○、Ｎ○○、Ｏ○○、Ａ○○○、丑○○連帶負
擔十分之五，餘由原告負擔。
本判決第一項於原告以新台幣壹佰貳拾萬捌仟元供擔保後，得
假執行。
原告其餘假執行之聲請駁回。
    事實及理由
壹、程序方面：
一、按當事人死亡者，訴訟程序在有繼承人、遺產管理人或其他
    依法令應續行訴訟之人承受其訴訟以前當然停止。又承受訴
    訟人，於得為承受時，應即為承受之聲明，他造當事人，亦
    得聲明承受訴訟。民事訴訟法第168條、第175條分別定有明
    文。本件原告起訴後，原被告林秋虎於民國98年2月9日死亡
    ，其繼承人為宇○○○、乙○○、庚○○、天○○、午○○
    ，原告並於98年5月11日聲明承受訴訟，此並有繼承系統表
    、除戶謄本暨戶籍謄本在卷可稽，則原告具狀聲明承受訴訟
    ，依法即無不合。
二、按訴狀送達後，原告不得將原訴變更或追加他訴。但該訴訟
    標的對於數人必須合一確定時，追加其原非當事人之人為當
    事人者，不在此限，民事訴訟法第255條第1項第5款定有明
    文。查本件原告起訴時，以宙○○、卯○○及林秋虎（嗣由
    繼承人宇○○○、乙○○、庚○○、天○○、午○○承受訴
    訟）為被告。於訴狀送達後，經被告宙○○、卯○○辯稱，
    其等占有使用坐落宜蘭縣五結鄉○○段213地號土地（下稱
    系爭土地）之建物係本於繼承地上權人林其才、林阿義、林
    順芳之權利而來等語，故追加林其才、林阿義、林順芳之繼
    承人，即天○○（即林秋虎之繼承人）、宇○○○（即林秋
    虎之繼承人）、乙○○（原名林蓮珠即林秋虎之繼承人）、
    庚○○（即林秋虎之繼承人）、午○○（即林秋虎之繼承人
    ）、未○○、Ｑ○○、Ｉ○○○、甲○○○、Ｋ○○○、亥
    ○○○、丁○○、丙○○、己○○、黃○○、辰○○、寅○
    ○、辛○○、壬○○、戊○○、Ｅ○○○、戌○○、酉○○
    、申○○、玄○○、Ｐ○○、子○○、巳○○、地○○、Ｆ
    ○○、Ｂ○○、Ｄ○○、Ｌ○○、Ｈ○○、Ｇ○○、Ｃ○○
    、Ｊ○○、Ｍ○○、Ｎ○○、Ｏ○○、Ａ○○○、丑○○為
    被告，因原告主張之事實，有合一確定之必要，則依上開規
    定，其追加應為合法。
三、被告乙○○、午○○、未○○、Ｑ○○、Ｉ○○○、甲○○
    ○、Ｋ○○○、亥○○○、丁○○、丙○○、己○○、黃○
    ○、辰○○、寅○○、戌○○、申○○、玄○○、Ｐ○○、
    子○○、巳○○、地○○、Ｆ○○、Ｂ○○、Ｌ○○、Ｈ○
    ○、Ｇ○○、Ｃ○○、Ｍ○○、Ｎ○○、Ｏ○○、Ａ○○○
    均經合法通知，未於言詞辯論期日到場；被告庚○○未於最
    後言詞辯論期日到場，核無民事訴訟法第386條所列各款情
    形，爰依原告之聲請，由其一造辯論而為判決。
貳、實體方面：
一、原告起訴主張：系爭土地為伊與其他共有人共有，於39年間
    系爭土地有被告之被繼承人林其才、林順芳、林阿義設定存
    續期間為10年之地上權登記，並在其上共同興建如附圖所示
    編號A，面積25.06平方公尺之鐵皮屋倉庫、編號B，面積137
    .06平方公尺之加強磚造鐵皮頂一層住家、編號C，面積19.0
    2平方公尺之鐵皮頂雨遮、編號D，面積116.56平方公尺之磚
    木造一層住家、編號E，面積75.99平方公尺之磚造鐵皮頂一
    層住家、編號F，面積88.10平方公尺之RC加強磚造三層住家
    、編號G，面積47.28平方公尺之磚造鐵皮頂一層住家等地上
    物（下稱系爭建物）。前開地上權存續期間業已期滿，且經
    辦理塗銷地上權登記在案，原告多次向被告請求返還土地，
    惜未獲回應，被告未經原告及其他共有人之同意，占有使用
    上開基地，侵害原告及其他共有人之權益等情，爰依民法第
    767條、第821條規定，求為命被告將系爭建物拆除，並返還
    土地予原告及其他全體共有人之判決，暨聲明願供擔保請准
    宣告假執行。
二、被告答辯如下：
（一）被告宙○○方面：
      伊祖父林其才在30幾年的時候，幫地主耕田，沒房子可住
      ，所以就自己蓋房子，本來是矮房子，因為颱風的關係房
      子倒塌，所以在71年間，伊才整個重蓋，當時因為找不到
      地主所以才會蓋起來，伊等已經在系爭土地上居住上百年
      了，現在伊已經沒有錢，拆屋還地有困難。伊所蓋的房子
      為附圖所示編號F，編號G是伊與林秋虎自林其才繼承而來
      ，編號E磚造鐵皮頂是從林其才時代就已經蓋了（另稱編
      號E、G係林秋虎所蓋），編號D磚木造是林阿義該房所蓋
      ，目前是被告卯○○在居住，編號A、B、C是林其才所蓋
      。原告應該考量系爭土地經過伊等填土耕作，從農地變成
      建地的苦勞，不能都沒有補償就要伊等返還土地。伊等曾
      要繳納租金予地主，但地主不收，然而伊等有繳納地價稅
      。
（二）被告卯○○方面：
      訴求與被告宙○○相同。另附圖所示編號D係伊繼承自林
      阿義而來。
（三）被告辛○○方面：
      伊祖父林順芳並未在系爭土地上建蓋房屋，系爭土地上之
      建物均為林阿義及林其才所蓋的。
（四）被告壬○○方面：
      伊屬於林順芳一房，在系爭土地上並無建物。
（五）被告戊○○、張林玉環方面：
      伊屬於林順芳一房，且已出嫁，並無分到財產。
（六）被告酉○○、宇○○○方面：
      意見同被告宙○○。
（七）被告Ｄ○○、Ｊ○○、丑○○方面：
      伊屬於林其才一房，並為其女之繼承人，其母親在系爭土
      地上並無繼承到什麼權利。
（八）被告天○○方面：
      伊是林秋虎的女兒，已出嫁，對於系爭土地沒有什麼權利
      。
（九）被告庚○○未於最後言詞辯論期日到場，惟曾到場聲明：
      請求駁回原告之訴。
三、原告主張，系爭土地為其與其他共有人所共有，於39年間系
    爭土地有被告之被繼承人林其才、林順芳、林阿義設定存續
    期間為10年之地上權登記，嗣因存續期間屆滿而經塗銷登記
    在案。又系爭土地上目前建有如附圖所示編號A，面積25.06
    平方公尺之鐵皮屋倉庫、編號B，面積137.06平方公尺之加
    強磚造鐵皮頂一層住家、編號C，面積19.02平方公尺之鐵皮
    頂雨遮、編號D，面積116.56平方公尺之磚木造一層住家、
    編號E，面積75.99平方公尺之磚造鐵皮頂一層住家、編號F
    ，面積88.10平方公尺之RC加強磚造三層住家、編號G，面積
    47.28平方公尺之磚造鐵皮頂一層住家等系爭建物等情，業
    據提出土地登記謄本為證，且經本院至現場，復囑託宜蘭縣
    羅東地政事務所派員實地勘測，製有如附圖所示土地複丈成
    果圖可佐。再者，林阿義之繼承人為被告卯○○、未○○、
    Ｑ○○、Ｉ○○○、甲○○○、Ｋ○○○；林順芳之繼承人
    為被告亥○○○、丁○○、丙○○、己○○、黃○○、辰○
      ○、寅○○、辛○○、壬○○、戊○○、Ｅ○○○；林其
    才之繼承人則為被告宙○○、天○○（即林秋虎之繼承人）
    、宇○○○（即林秋虎之繼承人）、乙○○（原名林蓮珠即
    林秋虎之繼承人）、庚○○（即林秋虎之繼承人）、午○○
    （即林秋虎之繼承人）、戌○○、酉○○、申○○、玄○○
    、Ｐ○○、子○○、巳○○、地○○、Ｆ○○、Ｂ○○、Ｄ
    ○○、Ｌ○○、Ｈ○○、Ｇ○○、Ｃ○○、Ｊ○○、Ｍ○○
    、Ｎ○○、Ｏ○○、Ａ○○○、丑○○之事實，有原告提出
    林阿義、林其才、林順芳之繼承系統表、除戶及繼承人戶籍
    資料為參，被告對前揭事實均未予爭執，堪信屬實。
四、本件兩造爭執之處，乃在於：(一)原告依所有權之法律關係，
    訴請被告全體應將系爭土地上之地上物予以拆除，是否有理
    由？亦即，就系爭建物被告全體是否均為所有權人或處分權
    人？(二)如為其所有或有處分權，其占有使用土地是否有法律
    上之正當權源？本院之判斷如下：
（一）原告雖主張，如附圖所示編號A、B、C、D、E、F、G建物
      為林阿義、林其才、林順芳於39年間所建，其等之繼承人
      全體繼受系爭建物之所有權，故被告全體均應予拆除云云
      。惟查，依到場陳述意見之被告所稱，附圖所示編號A、B
      、C、E、G建物為林其才所蓋，編號F建物為被告宙○○所
      蓋，另編號D建物則為林阿義所蓋，至於林順芳部分，其
      雖原設定有地上權於系爭土地上，但並未蓋有建物於系爭
      土地上等語。經本院於97年11月28日履勘現場，編號F建
      物為RC加強磚造之三層樓房，顯然並非39年間之建材，不
      可能於39年間所建，又林秋虎當時表示編號A、B、C、E、
      G建物係由其繼承而來，有勘驗筆錄、現場照片可稽，準
      此以觀，應認被告前揭所稱方為真實，亦即，附圖編號A
      、B、C、E、G應為林其才所蓋，編號F應為被告宙○○所
      蓋，編號D則為林阿義所蓋，至於林順芳之部分，並無證
      據足以證明其有建物位於系爭土地上，則林順芳之繼承人
      即被告亥○○○、丁○○、丙○○、己○○、黃○○、辰
      ○○、寅○○、辛○○、壬○○、戊○○、Ｅ○○○對系
      爭建物，俱無拆除權限，原告請求伊等應負拆除之責任，
      實屬無稽。被告Ｄ○○、Ｊ○○、丑○○、天○○雖又辯
      稱，其等對於系爭土地上之建物並無繼承權云云，惟查，
      其等為林其才之合法繼承人，有關林其才之遺產，並未辦
      理拋棄繼承或分割，為其等所自承，對於被繼承人林其才
      所有A、B、C、E、G建物之權利義務，自應由其等繼受之
      ，應屬有拆除林其才所有建物權限之人，被告Ｄ○○、Ｊ
      ○○、丑○○、天○○此部分所辯，實屬無稽。
（二）按所有人對於無權占有或侵奪其所有物者，得請求返還之
      ，民法第767條前段定有明文。各共有人對於第三人，得
      就共有物之全部為本於所有權之請求。但回復共有物之請
      求，僅得為共有人全體之利益為之。民法第821條亦定有
      明文。以無權占有為原因，請求返還所有物之訴，被告以
      非無權否認占有為抗辯者，應就其取得占有，係有正當權
      源之事實證明之。經查，被告宙○○等人雖辯稱：其等已
      有久住之事實，且均有繳納地價稅云云。然而，占有使用
      土地之時間久暫，不足作為係屬有權占有之認定依據；且
      查，地價稅或其他稅捐之繳納，僅係稅捐管理之行政行為
      ，非屬系爭土地所有權歸屬或其他權利之判斷證明，實無
      法憑前開事實逕認被告占有系爭土地具有合法權源。此外
      ，被告並未舉出其他足以證明其為有權占有之證據以明其
      說，應認被告無法證明其等占有使用系爭土地具有正當權
      源，應屬無權占有。
五、綜上所述，原告依民法第767條前段、第821條，請求林阿義
    之繼承人即被告卯○○、未○○、Ｑ○○、Ｉ○○○、甲○
    ○○、Ｋ○○○拆除如附圖所示編號D，面積116.56平方公
    尺之磚木造一層住家；林其才之繼承人則為被告宙○○、天
    ○○（即林秋虎之繼承人）、宇○○○（即林秋虎之繼承人
    ）、乙○○（原名林蓮珠即林秋虎之繼承人）、庚○○（即
    林秋虎之繼承人）、午○○（即林秋虎之繼承人）、戌○○
    、酉○○、申○○、玄○○、Ｐ○○、子○○、巳○○、地
    ○○、Ｆ○○、Ｂ○○、Ｄ○○、Ｌ○○、Ｈ○○、Ｇ○○
    、Ｃ○○、Ｊ○○、Ｍ○○、Ｎ○○、Ｏ○○、Ａ○○○、
    丑○○拆除如附圖所示編號A，面積25.06平方公尺之鐵皮屋
    倉庫、編號B，面積137.06平方公尺之加強磚造鐵皮頂一層
    住家、編號C，面積19.02平方公尺之鐵皮頂雨遮、編號E，
    面積75.99平方公尺之磚造鐵皮頂一層住家、編號G，面積47
    .28平方公尺之磚造鐵皮頂一層住家；被告宙○○拆除如附
    圖所示編號F，面積88.10平方公尺之RC加強磚造三層住家，
    並將土地返還原告之範圍內，核屬有據，應予准許，逾前開
    請求之部分，為無理由，應予駁回。又查，本件有部分被告
    年事已高（有戶籍謄本足參），且占用使用系爭土地多年，
    拆除及覓地耗時恐一時搬遷不易，核其性質非長時間不能履
    行，爰酌定履行期間為6個月，以資兼顧。
六、原告陳明願供擔保聲請宣告假執行，核無不合，爰酌定相當
    擔保金額准許為假執行。至原告敗訴部分，因訴已駁回，其
    假執行之聲請即失附麗，應併予駁回。
、訴訟費用負擔之依據：民事訴訟法第79條、第85條第2項。
中    華    民    國    98    年    12    月    16    日
                  臺灣宜蘭地方法院民事庭
                      法  官  郭淑珍
正本與原本無異。
如對本判決上訴，應於判決送達後20日內向本院提出上訴狀（須
附繕本）。
中    華    民    國    98    年    12    月    17    日
                      書記官  林慶生

司法院資訊處製作；財團法人民間司法改革基金會備份。
